【裁判字號】    91,訴,1953
【裁判日期】    920418
【裁判案由】    廢棄物清理法
【裁判全文】
臺灣板橋地方法院刑事判決                        九十一年度訴字第一九五三號
    公  訴  人  臺灣板橋地方法院檢察署檢察官
    被      告  丁○○
                丙○○
    右二人共同
    選任辯護人  廖忠信律師
                周文哲律師
    被      告  乙○○
右列被告因案件，經檢察官提起公訴（九十一年度偵字第一四三六八號），本院判決
如左：
    主  文
丙○○、丁○○共同未依廢棄物清理法規定領有廢棄物清除、處理許可文件，以經營
廢棄物清除、處理為常業，丙○○處有期徒刑壹年拾月；丁○○處有期徒刑壹年捌月
。均緩刑參年。
乙○○未經主管機關許可，提供土地堆置廢棄物，處有期徒刑壹年壹月。緩刑參年。
    事  實
一、丁○○、丙○○二兄弟明知未領有廢棄物清除、處理許可文件，不得從事廢棄物
    之貯存、清除、處理行為，且工地剩餘土石方，若未依相關規定處理，未依法申
    請棄土場設置許可，即擅自收納、清除、處理營建廢土，即屬違法棄置，而屬廢
    棄物，詎渠等仍基於共同之犯意聯絡，自民國九十一年六月二十五日起，由乙○○亦明知未經主管機關許可，不得提供土地堆置廢棄物，詎仍提供其所有坐落在
    台北縣鶯歌鎮○○○段十九號之三、及十九號之七地號之土地予丁○○、丙○○
    二兄弟，由丙○○駕駛無照之大貨車，自台北縣各地之工地，載運地下工程營建
    廢土，如挖馬路水管或瓦斯管後所剩餘之營建廢土，前往前開土地，而在該處堆
    置、貯存建築工地清運之砂石、廢土、磚塊等建築廢棄物、及鋼筋等一般廢棄物
    ，並將營建廢土以碎石篩選機加工分類處理，以此方法共同從事廢棄物清除、處
    理之業務，並恃此維生。嗣於九十一年七月三十一日十七時許，為台北縣政府環
    境保護局人員、台北縣政府警察局三峽分局員警在上址查獲，並扣得前開營業大
    貨車一部、挖土機二部、碎石篩選機一部（均已發還）。
二、案經臺北縣政府警察局三峽分局報請臺灣板橋地方法院檢察署檢察官偵查起訴。
    理  由
一、訊據被告乙○○、丁○○、丙○○對於以被告乙○○所有，坐落在台北縣鶯歌鎮
    ○○○段十九號之三及十九號之七土地，作為堆置砂石、廢土及鋼筋等物之事實
    供認不諱，惟矢口否認有何違反廢棄物清理法犯行，被告丁○○、丙○○均辯稱
    ：堆置物均為營建剩餘土石方，為有用資源，非屬廢棄物範圍，被告所為者乃係
    將營建剩餘土石方予以天然級配加工，至於鋼筋則又回收給五金行，並非廢棄物
    ，又行政院環境保護署九十年六月八日九０環署廢字第００三四二六二號函文所
    示，須有隨意棄置，致污染環境者，始認為違反廢棄物清理法，本件被告等除無
    隨意棄置之情外，更未有污染環境云云；被告乙○○則辯稱：當初借土地予他們
    之前，他們只是說要堆放自然砂石級配，沒有說要在那邊從事廢棄物處理的工作
    云云，惟查：
  (一)、「營建廢棄土」依據行政院八十六年十二月三十一日台八十六內字第五二一一
      ○號函示，明確認定：營建廢棄土包括建築工程、公共工程及建築物拆除工程
      施工所產生之剩餘土石方、磚瓦、混凝土塊，為有用之資源，非屬廢棄物範圍
      。˙˙˙至於因施工所附帶產生之金屬屑、玻璃碎片、塑膠類、木屑、竹片、
      紙屑、瀝青等廢棄物，則屬於一般事業廢棄物。˙˙˙營建廢棄土如未能妥善
      處理，則形成一般廢棄物。亦即如依「營建剩餘土石方處理方案」規定辦理時
      ，毋須依廢棄物清理法第四十一條第一項規定申請核發廢棄物清除、處理許可
      文件；惟未依該方案規定辦理者，則應依廢棄物清理法規定辦理。是以營建廢
      棄土以依「營建剩餘土石方處理方案」規定合法處理之營建廢棄土為限，否則
      仍屬廢棄物清理法所規範之廢棄物。經查，依證人即台北縣政府環境保護局之
      人員甲○○於九十一年八月二十七日於偵查中結證稱：「現場有營建廢棄物如
      砂石、鋼筋、磚塊，而在場的人也都有承認他們在處理營建廢棄物」（偵查卷
      第三十九頁背面），於本院九十一年十一月四日到庭結證稱：「偵查卷的照片
      是我提供的，廢棄物當中有磚塊、鋼筋及廢土石混在一起，這種就不是純粹的
      砂石，而是廢棄物，．．如遵守營建廢棄物之規定來做就不算是廢棄物，即是
      清理時要提報該廢土來源及去處，及公司是合法的公司，如果是申請合格廢土
      廠、砂土廠，就要領有合格的設廠證明，並說明廢土的來源及去處。」，足徵
      被告在系爭土地上除載運堆置建築或公共地下工程所產生剩餘之砂石、磚塊等
      外，尚包括鋼筋等一般廢棄物，而此種金屬屑非屬營建剩餘土石方處理方案所
      適用範圍，應屬建築廢棄物（有九十年四月十八日行政院環境保護署環署廢字
      第００二一五六九號函可參），而仍應依廢棄物清理法第四十一條第一項規定
      ，經營廢棄物之貯存、清理、處理業務，應向地方主管機關申請核發許可證，
      此有行政院環境保護署九十年六月八日九０環署廢字第００三四二六二號函文
      附卷可稽。依卷附證人甲○○所庭呈之採證照片（見偵查卷第四十四頁），現
      場確實堆置有鋼筋，而被告對此亦不否認，是被告二人所辯稱：鋼筋部分則有
      回收給五金行，並非廢棄物云云，顯係卸責之詞，不足採信。
  (二)、復依據「營建剩餘土石方處理方案」第三條第一項第二、三款：「建築工程應
      負責自行規劃設置土資場或覓妥合法收容處理場所，於工地實際產出剩餘土石
      方前，取得各該合法收容處理場所出具之實際土石方收容處理同意文件，由起
      造人、承造人、會同監造人並於工程契約書中載明環保項目，於開工後送當地
      主管建築機關核定。」、「承運業者應先核對廢土內容及運送憑證後，運往指
      定之棄土場處理，並將憑證副聯回報承造人送請各該工程主管機關查核。」之
      規定，可知，承運營建廢棄土之承運業者需遵守該規定，始屬「依營建廢棄土
      方案規定合法處理」。是營建工程產生剩餘之泥、土、砂、石、磚、瓦、混凝
      土塊，經暫屯、堆置可供回收、分類、加工、轉運、處理、再生利用者，自屬
      有用之土壤砂石資源；其供營建土石方資源暫屯、堆置、破碎、碎解、洗選、
      篩選、分類、拌合、加工、煆燒、回收、處理、再生利用功能及機具設備之場
      所，稱為土石方資源堆置處理場，簡稱土資場。（營建剩餘土石方處理方案第
      二條後段參照），而土資場包含工程業者自行設置之棄土場，惟仍應向當地地
      方主管機關申請，經許可後始得設置。
  (三)、綜合上揭法規規定可知：建築工程、公共工程及建築物拆除工程施工所產生之
      剩餘土石方，係屬建築廢棄物中之營建廢棄土，其雖可供收回收、分類、加工
      、轉運、處理、再生利用，惟設置供容納、掩（填）埋處理或再生利用上述營
      建廢棄土之棄土場，包含工程業者自行設置棄土場，皆應依一定之法定程序，
      向當地地方主管機關申請，經許可後始可設置。亦即營建剩餘土石方若未依法
      申請棄土場設置許可，即擅自收納營建廢棄土，或未依規定運往指定之棄土場
      ，而送往未經許可之違法棄土場者，即屬違法棄置，縱為未參雜其他一般或事
      業廢棄物之乾淨廢土，仍因破壞、污染周遭生態環境而違反廢棄物清理法之規
      定，此亦經行政院環境保護署八十九年九月五日（８９）環署督字第００五一
      四二二號函示在案。
  (四)、經查被告雖就營建工程產生剩餘之土、砂、石、磚、混凝土塊，經暫屯、堆置
      可供回收、分類、加工、轉運、處理、再生利用者，自屬有用之土壤砂石資源
      ，惟被告二人所經營之砂石場係未向當地地方主管機關申請，經許可後始設置
      ，乃屬不合格之土資場，此亦為被告所自承（偵查卷第三十一頁），且依台北
      縣政府環境保護局當天之稽查情形，記載：「行為人丙○○先生載運磚塊、土
      石、鋼筋等建築廢棄物，堆置於鶯歌二甲九段十九之三地號，並於現場從事堆
      置、分類等作業，行為人出具之建築廢棄物產生來源為三峽中國街管線工程，
      處理地點雲林土庫樺江砂石行，與查獲地點顯然不合．．」，有該局九十二年
      七月三十一日之稽查紀錄表乙份、現場照片、土石方棄置同意書、雲林縣政府
      函、土資場啟用同意書、雲林縣政府營利事業登記證（偵查卷第十四至十九頁
      、第二十三、二十四頁）附卷可憑，準此，被告丙○○駕駛大貨車運送營建廢
      土，顯然未依規定，領有運送憑證，並送往指定之棄土場處理，且就所載運之
      營建剩餘土石方亦未依法申請棄土場設置許可，即擅自收納、分類營建廢棄土
      ，則顯然非依「營建剩餘土石方處理方案」規定合法處理營建廢棄土，則仍屬
      廢棄物清理法所規範之廢棄物，足徵被告二人所辯稱：堆置物均為營建剩餘土
      石方，為有用資源，非屬廢棄物範圍，被告所為者乃係將營建剩餘土石方予以
      天然級配加工云云，顯係避重就輕之詞，不足採信。
  (五)、至被告丁○○、丙○○二人雖抗辯：依行政院環境保護署九十年六月八日九０
      環署廢字第００三四二六二號函文所示，營建廢棄物如依「營建廢棄土處理方
      案」規定合法處理者，均不以廢棄物認定。惟如未依該方案規定辦理而隨意棄
      置，致污染環境者，仍為違反廢棄物清理法之行為。依該函文所示，須有隨意
      棄置，致污染環境者，始認為違反廢棄物清理法，本件被告等除無隨意棄置之
      情外，更未有污染環境云云，惟查，依營建剩餘土石方處理方案第四條第二項
      規定：「土資場不得申請設置地區，土資場不得申請設置地區如下。但經會同
      有關主管機關勘查同意者，不在此限。（一）重要水庫集水區、河川行水區域
      內。（二）水源水質水量保護區自來水水源取水體水平距離一定範圍內。（三
      ）相關主管機關依法劃編應保護、管制或禁止設置者。」，及同方案第四條第
      三項規定：「土資場設置應有設施包括（一）於入口處豎立標示牌，標示場所
      核准文號、土石方種類、使用期限、範圍及管理人。（二）於場所周圍設有圍
      牆或隔離設施，並設置一定寬度綠帶或植栽圍籬予以分隔，其綠帶得保留原有
      林木或種植樹木。（三）出入口應設有清洗設施及處理污水之沈澱池（四）應
      有防止土石方飛散以及導水、排水設施。（五）終止使用者，應覆蓋五十公分
      以上之土壤，以利植生綠化。」，據此本院於九十一年十二月五日至現場履勘
      結果，被告所經營之砂石場外圍均是農地，路口處對面是河濱公園，公園旁是
      大漢溪，大漢溪的上游是板新水庫，離砂石場約二公里，此有九十一年十二月
      五日勘驗筆錄乙份及照片十四張可憑，並參合對照證人甲○○所提九十一年七
      且三十一當日之採證照片（偵查卷第四十四頁），顯示現場有廢土、磚磈、鋼
      筋等營建廢棄物零亂堆置，且以其數量之鉅，顯足以污染環境；另在現場之一
      部大型碎石篩選機，其加工天然級配之過程也會相當程度地造成空氣污染環境
      ，而在砂石場對面即是公園，週遭均是農地之情形下，已如前述，被告並未於
      場所周圍設有圍牆或隔離設施，並設置一定寬度綠帶或植栽圍籬予以分隔，其
      綠帶得保留原有林木或種植樹木，或於出入口設有清洗設施及處理污水之沈澱
      池，或有防止土石方飛散以及導水、排水設施，在無上述合格土資場應有之設
      施之情形下，其加工處理營建廢棄土，勢必造成附近公園、農地環境之污染；
      況且該區係屬水源水質水量保護區，此經證人甲○○證稱屬實，被告二人在不
      得申請設置為土資場之地點，從事營建廢棄土之處理，其會污染環境衛生，更
      是不言可喻。
  (六)、再者，倘若被告二人只是單純在前開土地堆置加工完成之天然級配，衡諸常理
      ，在前開土地上焉會有大型之碎石篩選機一台、挖土機二台、大貨車一台在現
      場，顯然被告兄弟二人係共同在從事營建廢棄土之篩選分類工作，而非僅是單
      純堆置加工完成之天然級配，是被告乙○○辯稱：當初借他們之前，他們只是
      說要堆放自然砂石級配，沒有說要在那邊從事廢棄物處理的工作云云，顯不足
      採信。此外，復有土地所有權狀及地籍圖謄本、代保管條乙紙（扣有碎石篩選
      機一台、挖土機二台、大貨車一台）等在卷可資佐證，綜上所述，是本案事證
      明確，被告等人之犯行洵堪認定，應依法論科。
二、核被告乙○○未經主管機關許可，提供土地堆置廢棄物之行為，係犯廢棄物清理
    法第四十六條第一項第三款之提供土地堆置廢棄物罪。次按刑法上所謂常業犯，
    指反覆以同種類行為為目的之社會活動之職業性犯罪而言，至於犯罪所得之多寡
    ，是否恃此犯罪為唯一謀生之職業，則非所問，縱令兼有其他職業，仍無礙常業
    犯之成立，此最高法院八十五年台上字第五一○號著有判例。核被告丁○○、丙○○二人所為，反覆以從事廢棄物處理（天然級配）之業務之同種類行為為目的
    之社會活動之職業性犯罪，且恃此維生，核被告丁○○、丙○○二人所為，均係
    違反廢棄物清理法第四十六條第二項之未領有處理許可證從事廢棄物處理常業罪
    。檢察官認為被告丁○○、丙○○二人所為，係違反廢棄物清理法第四十六條第
    一項第四款之未領有清除、處理許可證從事廢棄物貯存、處理罪，疏未認定為常
    業犯，尚有未洽，爰於起訴事實同一性之範圍內，變更檢察官所引應適用之法條
    ，併此敘明。另被告丁○○、丙○○二人間，就上開犯行，有犯意之聯絡，及行
    為之分擔，均為共同正犯。再上開罪名，觀諸同法第四十一第一項之規定，本係
    以經營廢棄物之處理業務為其要件，則其罪質本具有反覆實施同一行為之特性，
    故被告等人自九十一年六月二十五日起至九十一年七月三十一日為警查獲時止之
    多次行為，應包括於一個從事廢棄物貯存、清除、處理業務行為之概念中，自應
    僅成立一罪，尚無刑法第五十六條連續犯規定之適用。又被告二人犯罪時間不到
    一個月，所生危害尚輕，縱未依法申請政府核發許可證書即從事廢棄物貯存及處
    理，於法有違，但惡性不重，對社會所生侵害即屬輕微，而其所犯上開未領有處
    理許可證從事廢棄物處理常業罪，法定刑為三年以上十年以下有期徒刑，若科處
    法定之刑，情輕法重，情堪憫恕，故爰依刑法第五十九條減輕其刑。爰審酌被告
    丁○○、丙○○二人從事砂石場之業務，堆置廢棄物之面積約三百坪，其行為足
    以影響環境生態，惟其犯行時間不到一個月，縱未依法申請政府核發許可證書即
    從事廢棄物貯存及處理，於法有違，但惡性不重，對社會所生侵害即屬輕微，且
    被告嗣已將堆置之廢棄物清除，回復原狀，此有上開勘驗筆錄（內附照片）在卷
    可考，而被告乙○○乃無償借予被告丁○○、丙○○使用土地及被告三人均素行
    良好，及其犯罪之目的、動機、手段及犯罪後態度等一切情狀，分別量處被告丁○○處有期徒刑壹年捌月，被告丙○○處有期徒刑壹年拾月，被告乙○○處有期
    徒刑壹年壹月；末查，被告丁○○、丙○○、乙○○三人前均未曾受有期徒刑以
    上刑之宣告，此有臺灣板橋地方法院檢察署刑案資料查註記錄表、本院被告全國
    前案紀錄表各乙份在卷可稽，被告三人均因一時失慮，致犯本罪，經此教訓，當
    知所惕勵，而均無再犯之虞，認對該三人所宣示之刑，均以暫不執行為適當，並
    均諭知緩刑三年，以啟自新。
三、按供犯罪所用之物或供犯罪預備之物，以屬於犯人者為限，得沒收之，刑法第三
    十八條第三項前段定有明文，是供犯罪所用之物是否應予沒收，以屬於犯人者為
    限，並依照具體個案之情形審究是否有沒收之必要，亦即若本案所扣押之物非屬
    於違禁物，法律乃賦予法院對於所扣押之物具有宣告沒收與否之裁量權限。查本
    案所扣案之挖土機兩部、碎石篩選機一部、大貨車一輛，有代保管條乙份可憑，
    雖為供被告犯罪所用之物，且經被告丙○○自承為其所有，惟審酌被告丙○○犯
    罪之情節及其行為對於廢棄物清理法所欲保護之法益侵害之程度，因認為並無加
    以宣告沒收之必要，併此明。
據上論斷，應依刑事訴訟法第二百九十九條第一項前段、第三百條，廢棄物清理法第
四十六條第一項第三款、第二項，刑法第十一條前段、第二十八條、第五十九條、第
七十四條第一款，判決如主文。
本案經檢察官馬中琍到庭執行職務
中    華    民    國      九十二      年      四      月      十八      日
                                      臺灣板橋地方法院刑事第二庭
                                          法  官  吳幸娥
右正本證明與原本無異。
如不服本判決，應於判決送達後十日內，向本院提出上訴狀。
                                          書記官  洪惠玲
中    華    民    國      九十二      年      四      月      十八      日
附錄本案論罪科刑法條全文
廢棄物清理法第四十六條：
有下列情形之一者，處一年以上五年以下有期徒刑，得併科新臺幣三百萬元以下罰金
：
一、任意棄置有害事業廢棄物。
二、事業負責人或相關人員未依本法規定之方式貯存、清除、處理或再利用廢棄物，
    致污染環境。
三、未經主管機關許可，提供土地回填、堆置廢棄物。
四、未依第四十一條第一項規定領有廢棄物清除、處理許可文件，從事廢棄物貯存、
    清除、處理，或未依廢棄物清除、處理許可文件內容貯存、清除、處理廢棄物。
五、執行機關之人員委託未取得許可文件之業者，清除、處理一般廢棄物者；或明知
    受託人非法清除、處理而仍委託。
六、公民營廢棄物處理機構負責人或相關人員、或執行機關之人員未處理廢棄物，開
    具虛偽證明。
無許可文件，以經營廢棄物清除、處理為常業者，處三年以上十年以下有期徒刑，得
併科新臺幣九百萬元以下罰金。


司法院資訊處製作；財團法人民間司法改革基金會備份。
